【裁判字號】    95,訴,2283
【裁判日期】    981231
【裁判案由】    分割共有物
【裁判全文】
臺灣臺中地方法院民事判決              95年度訴字第2283號
原      告  寅○○(即辛○○之.
            申○○(即辛○○之.
上  二  人
訴訟代理人  陳金村    律師
複  代理人  己○○
被      告  戌○○○
            未○○
上  一  人
訴訟代理人  丁○○
被      告  子○○
            酉○○
上  一  人
訴訟代理人  宙○○
被      告  地  ○
上  一  人
訴訟代理人  天○○
被      告  壬○○
            癸○○
上  一  人
訴訟代理人  庚○○
被      告  宇○○
上  一  人
訴訟代理人  卯○○
被      告  丙○○
            辰○○
上  一  人
訴訟代理人  楊大德律師
被      告  甲○○
上  一  人
訴訟代理人  乙○○
被      告  巳○○
            午○○
上  二  人
訴訟代理人  亥○○
上  一  人
承當訴訟人  丑○○住臺中市○○區○○路55巷3號26樓之3
上  一  人
訴訟代理人  卯○○
參  加  人  合作金庫資產管理股份有限公司
法定代理人  戊○○
訴訟代理人  溫國岸
上當事人間請求分割共有物等事件，經本院於98年12月29日言詞
辯論終結，判決如下：
    主    文
兩造共有坐落臺中縣大肚鄉○○段七一九地號，地目：旱，面積
29205.09平方公尺土地，其分割方法如下：如附圖二所示編號A
部分（面積5194.52平方公尺）分歸原告及被告戌○○○共同取
得，並按原應有部分比例維持共有；如附圖二所示編號B部分（
面積6687.24平方公尺）分歸被告辰○○、巳○○、午○○丑○○四人按應有部分二分之一、四分之一、六九四八分之一七三０
、六九四八分之七共同取得；如附圖二所示編號C部分（面積336
5.86平方公尺）分歸被告丙○○所有；如附圖二所示編號D部分
（面積3333.11平方公尺）分歸被告宇○○所有；如附圖二所示
編號E部分（面積3504.62平方公尺）分歸被告癸○○所有；如附
圖二所示編號F部分（面積1478.09平方公尺）分歸被告地○所有
；如附圖二所示編號G部分（面積1554.98平方公尺）分歸被告甲○○、壬○○按應有部分各2分之1共同取得；如附圖二所示編號
H部分（面積1101.72平方公尺）分歸被告酉○○所有；如附圖二
所示編號I部分（面積958.96平方公尺）分歸被告子○○所有；
如附圖二所示編號J部分（面積952.10平方公尺）分歸被告未○○所有；如附圖二所示編號K部分（面積1073.89平方公尺）分歸
原告及被告戌○○○、辰○○、丙○○、巳○○、午○○、丑○○、宇○○、地○、甲○○、壬○○取得，並按如附件一所示應
有部分比例維持共有。
被告辰○○、巳○○、午○○、丑○○、丙○○、宇○○應依照
附件二所示補償原告寅○○、申○○、被告戌○○○、癸○○、
地○、甲○○、壬○○、酉○○、子○○、未○○所示之金額。
訴訟費用由兩造各按附表一所示之應有部分比例分擔。
    事實及理由
壹、程序方面：
  (一)按當事人死亡者，訴訟程序在有繼承人、遺產管理人或其他
    依法令應續行訴訟之人承受其訴訟以前當然停止；承受訴訟
    人，於得為承受者，應即為承受之聲明，民事訴訟法第 168
    條、第175條第1項分別定有明文。原告辛○○於起訴後，於
    民國98年3月26日死亡，其法定繼承人有寅○○、申○○、
    林彩雲、林阿妙、戌○○○等5人，而其坐落臺中縣大肚鄉
    ○○段719地號土地（地目旱、面積29,205.09平方公尺，下
    稱系爭土地）應有部分2153分之29638部分，經上開繼承人
    就辛○○之遺產協議分割後，由其繼承人寅○○、申○○二
    人繼承該部分之土地，各取得應有部分2153分之59276部分
    之土地，並於同年5月25日完成分割繼承登記，此有辛○○
    除戶戶籍謄本、繼承人之戶籍謄本、遺產分割契約書、繼承
    系統表及土地登記謄本附卷可參。是寅○○、申○○於同年
    6月3日具狀向本院聲明承受訴訟，核無不合。
  (二)被告戌○○○、未○○、子○○、酉○○、壬○○、巳○○
    、午○○及承當訴訟人丑○○經合法通知，均未於最後言詞
    辯論期日到場，核無民事訴訟法第386條各款所列情形，爰
    依原告聲請，由其一造辯論而為判決。
貳、兩造爭執要旨：
一、原告主張：
  (一)系爭土地為兩造所共有，各自應有部分如附表一所示。又因
    系爭土地並無不能分割之情形，亦無不分割之特約，而就分
    割方法亦未能達成協議，為早日達成分割共有物之目的，及
    促進土地經濟利用之經濟效益，爰提起本件訴訟請求裁判分
    割共有物。
  (二)系爭土地為農業發展條例第3條第1項第11款之耕地，受該條
    例第16條有關分割耕地之限制，而依內政部89年9月16日臺
    內地字第8913114號之函釋，系爭土地分割後之宗數，其筆
    數不得超過條例89年1月4日修正施行前之共有人數且新增共
    有部分不得分割為單獨所有。又系爭土地於農業發展條例修
    正施行前(當時為重測前井子頭段蔗廓小段140地號)係由原
    告辛○○及被告戌○○○、未○○、子○○、酉○○、地○
    、壬○○、癸○○、宇○○、丙○○、訴外人林耀義等11人
    所共有，依上述解釋函令，上開11名共有人本應均可分割為
    單獨所有。惟因嗣後被告壬○○將渠所有部分土地移轉予被
    告甲○○，而訴外人林耀義所有全部土地則輾轉由被告辰○○、巳○○、午○○、丑○○取得致共有人增加為15人。依
    上開內政部函釋，被告壬○○及被告甲○○，渠二人之應有
    部分自不得分割為各自單獨所有之土地，而被告辰○○等四
    人之應有部分亦同。又縱認本件不應受上開函釋之拘束，亦
    應考量本件係因被告壬○○及林耀義所為之移轉行為，致無
    法全部分割為單獨所有，方符合公平原則。
  (三)有關附圖二編號E與F部分間，應以附圖一編號9、10建物共
    用牆壁之延伸線作為分割界線；而附圖二編號F、G部分與H
    部分間，因現有矮牆且彼此間有高度之落差，應以其矮牆作
    為分割界線；編號H與I部分間，以附圖一編號14、15建物及
    16、17建物共用牆壁，作為分割後土地之界線；附圖二編號
    I與J部分間，以附圖一編號19、29建物北側牆壁，及編號18
    、19間之矮牆現況及I7、18建物共用牆壁(並往東延伸)作為
    分割後土地之界線，以維持現有使用情況。而為使各共有人
    皆有道路可供通行，故分割出如附圖二編號K部分土地作為
    道路用地（按應負擔共有道路之共有人原持分比例維持共有
    ）。
  (四)原告與被告戌○○○為使本件分割後宗數符合農業發展條例
    第16條之規定，以順力完成分割，自願犧牲共共同取得附圖
    二所示A部分之面積。因被告辰○○、巳○○、午○○及丑
    ○○四人於農業發展條例修正施行後，始自訴外人林耀義原
    應有部分，直接或間接以買賣或贈與方式取得，渠既無法分
    割為各自單獨之所有土地，故應有渠等按原應有部分比例維
    持共有。被告壬○○於農業發展條例修正施行後，始將其應
    有部分之一半贈與移轉予被告甲○○，亦無法各自單獨分割
    ，而其現有使用範圍為附圖二所示G部分，故就此部分擬由
    其與被告甲○○亦按原應有部分比例維持共有，另附圖二編
    號A部分與G及H部分之間，及編號H部分與G及F部分現場均有
    矮牆為界，且在矮牆兩側出現高低落差，為維持現有使用狀
    況，故主張均該等土地間之矮牆作為分割界線。又系爭土地
    部分遭瑞峰國小占用附圖一所示23、24部分，因與被告癸○○所使用之部分相鄰，故擬由被告癸○○單獨取得附圖二編
    號E部分，使其就土地部分得為完整之使用，至於其因遭受
    瑞峰國小占有土地，擬以使其不需負擔共同使用道路部分作
    為補償。附圖二所示之分割方案，除編號H、I、J三部分使
    用面積，分別為被告酉○○、子○○及未○○三人所使用，
    故擬分配於該三人各自取得所有，但因其土地已面臨現有道
    路之旁，亦無須通形附圖二編號K部分所示之道路，故不擬
    由渠等負擔編號K部分之道路部分。
  (五)並聲明：兩造共有系爭土地准予原物分割，其分割方法如下
    ：
  1.如附圖二所示編號A部分（面積5194.52平方公尺）分歸原告
    及被告戌○○○共同取得，並按原持分比例維持共有。
  2.如附圖二所示編號B部分（面積6687.24平方公尺）分歸被告
    辰○○、巳○○、午○○、丑○○共同取得，並由辰○○以
    應有部分2分之1、巳○○以應有部分4分之1、午○○以應有
    部分6948分之1730、丑○○以應有部分6948分之7維持共有
    。
  3.如附圖二所示編號C部分（面積3365.86平方公尺）分歸被告
    丙○○所有。
  4.如附圖二所示編號D部分（面積3333.11平方公尺）分歸被告
    宇○○所有。
  5.如附圖二所示編號E部分（面積3504.62平方公尺）分歸被告
    癸○○所有。
  6.如附圖二所示編號F部分（面積1478.09平方公尺）分歸被告
    地○所有。
  7.如附圖二所示編號G部分（面積1554.98平方公尺）分歸被告
    甲○○、壬○○共同取得，並各按應有部分2分之1維持共有
    。
  8.如附圖二所示編號H部分（面積1101.72平方公尺）分歸被告
    酉○○所有。
  9.如附圖二所示編號I部分（面積958.96平方公尺）分歸被告
    子○○所有。
  10.如附圖二所示編號J部分（面積952.10平方公尺）分歸被告
    未○○所有。
  11.如附圖二所示編號K部分（面積1073.89平方公尺）分歸原告
    及被告戌○○○、辰○○、丙○○、巳○○、午○○、宇○○、地○、甲○○、壬○○、丑○○共同取得，並按如附件
    一所示應有部分比例維持共有。
  12.被告辰○○、巳○○、午○○、丑○○、丙○○、宇○○應
    依照附件二所示補償原告寅○○、申○○、被告戌○○○、
    癸○○、地○、甲○○、壬○○、酉○○、子○○、未○○
    所示之金額。
二、被告抗辯：
  (一)被告戌○○○、甲○○二人則以：同意原告提出之分割方案
    （含分擔附圖二編號K部分作為共同道路使用及原告所提之
    補償方案）等語為陳述。
  (二)被告巳○○、午○○則以：渠同意將其土地分配於如附圖二
    編號Ｂ部分位之置及面積，並按應有部分比例維持共有，另
    同意分擔附圖二編號K部分作為共同道路使用，但該方案未
    考慮原有分管協議，故不同意需另外補償其他共有人價額，
    且不同意採部分變價之分割方案等語置辯。
  (三)被告辰○○陳述：
  1.同意將其土地分配於如附圖二編號B部分位置面積及分擔編
    號K部分作為共同使用道路。
  2.關於附圖二編號H、I部分，分割後仍可依其原先協議留存之
    道路通行，若因分割形成袋地亦可無償通行他共有人土地。
    且編號J、I部分之分割人未○○、子○○於當庭皆有表示私
    下有留道路通行，既然編號J、I部分有道路可以通行，所以
    編號H部分之通行即沒有問題。但其三人未分擔道路部分之
    土地，卻另一方受到補償，顯有不公平之處。
  3.原告主張分得附圖二編號A部分，及留設編號Ｋ部分之道路
    部分以供其通行，乃由原告自行提出此方割方案，其卻能因
    此獲得補償，顯有不公，而編號B、C、D部分之分得土地大
    於原應有部分比例之面積，乃因其需分擔道路之緣故，是原
    告提出之方割方案需由分得編號B、C、D之共有再作補償亦
    有不公。而且被告辰○○需提供編號K部分之道路面積為327
    平方公尺，卻以每平方公尺7,480元計算，卻忽略該部分並
    無價值可言。且每一共有人分擔之金額，竟然不一致，亦有
    失公平。
  4.如欲變價分割，主張應全部均採用變價分割方案，不主張採
    用一部變價方割之方案。
  (四)被告丙○○則以：同意原告提出之分割方案所分得之面積及
    位置，但因已分擔附圖二編號K部分作為共同道路使用，卻
    仍需補償高達2,740,909元予其他共有，該等補償金額顯屬
    過高。
  (五)被告宇○○部分則以：其同意原告提出之分割方案所分得面
    積及位置，但既已分擔道路部分，卻還要補償其他共有人，
    為不公平。另其願與承擔訴訟人丑○○按應有部分比例維持
    共有等語。
  (六)被告癸○○則以：
  1.不同意原告所提出之分割方案。
  2.如附圖二編號E部分之東南方已有道路可供通行，故不同意
    再設附圖二編號K部分作為共同使用道路。
  3.本件以原告所提出之分割方案係將附圖二編號Ｅ部分分配予
    被告癸○○，然因該部分土地，部分遭鄰地學校無權占用，
    故本件應先解決土地被占用之問題（即土地被占用部分，需
    先執行完畢），始得分割，以求紛爭一次解決等語資為抗辯
    。
  (七)被告地○則以：其同意原告提出之分割方案所分得面積位置
    ，及同意提供附圖二編號Ｋ部分作為共同道路使用，另分割
    後，其不同意甲○○及壬○○通行其土地等語資為抗辯。
  (八)被告壬○○則以：不同意原告所提出之分割方案。又因附圖
    二編號E部分之東南方已有道路可供通行，不同意再提供附
    圖二編號K部分作為共同使用道路使用，另其部分土地遭學
    校占用乙節，亦需先解決後再行分割（即被學校占用土地部
    分需先執行完畢後再行分割）等語資為抗辯。
  (十)被告未○○、子○○、酉○○則對原告提出之分割方案未表
    示意見，亦未表同意分擔共同道路使用部分。
  (十一)承當訴訟人丑○○則陳稱：願與被告林萬見維持共有，不同
    意採變價方式。
三、參加人合作金庫資產管理股份有限公司之陳述：同意原告所
    提出之分割方案全部（含丑○○部分仍與如附圖二編號B部
    分之其他共有人維持共有）。
參、本件經兩造整理並協議簡化爭點如下：
一、不爭執事項：（本院採為判決之基礎）
  (一)系爭土地為兩造等16人所共有，詳細共有情形如附表一所示
    。
  (二)系爭土地於農業發展條例施行前，僅辛○○及被告戌○○○
    、未○○、子○○、酉○○、地○、壬○○、癸○○、宇○○、丙○○及訴外人林耀義等11人共有，依同條例第16條第
    2項之規定，僅得分割為11筆。
  (三)系爭土地現有狀況分別為：附圖一編號1（面積451.31平方
    公尺）為被告戌○○○之工廠所坐落；編號2（面積33.33平
    方公尺）、3（面積54.38平方公尺）、4（面積103.66平方
    公尺）之建物，為被告壬○○所有，編號5（面積305.06平
    方公尺）之建物，為被告甲○○所有；編號6（面積85.35
    平方公尺）、7（面積81.84平方公尺）、8（面積81.27平方
    公尺）、9（面積101. 61平方公尺）之建物，則為被告地○
    所有；編號10（面積28 1.16平方公尺）、11（面積63.56平
    方公尺）、12（面積6.92平方公尺）之建物，則為被告癸○○所有；編號13（面積29.43平方公尺）、14（面積100.72
    平方公尺）、16（面積73.46平方公尺）為被告酉○○所有
    ；編號15（面積100.03平方公尺）、17（面積93.77平方公
    尺）為被告子○○所有，編號18（面積94.23平方公尺）、
    19（面積108.34平方公尺）則為被告未○○所有，編號20
    （面積103.36平方公尺）、21（面積232.62平方公尺）、22
    （面積662.20平方公尺）之建物，則為辛○○所有，現為繼
    承財產。
  (四)系爭土地關於如附圖一編號23部分（面積320.59平方公尺）
    、編號24部分（面積9.48平方公尺）部分，為鄰地之瑞峰國
    小所占用。
  (五)被告壬○○所有之附圖一編號2、3、4號所示建物，被告甲○○所有之附圖一編號5所示建物、被告地○所有之編號6、
    7、8、9號所示建物，目前均透過編號25號所示之道路空地
    ，經過附圖二所示編號E部分之土地道路空地，通行至太平
    路。
  (六)附圖一編號20、21、22號建物，均緊鄰太平路。
  (七)附圖一編號31號所示道路空地，緊鄰系爭土地外之道路用地
    ，並與附圖一編號A所示之廟宇並非位於系爭土地上，且與
    系爭土地並未接連。
二、不爭執事項：
  (一)系爭土地是否因遭瑞峰國小占用，而有不能分割之情事？
  (二)原告所提出之分割分案是否公平（含價金補償部分）？
肆、得心證之理由：
一、按各共有人，除法令另有規定外，得隨時請求分割共有物。
    但因物之使用目的不能分割或契約訂有不分割之期限者，不
    在此限，民法第823條第1項定有明文。查系爭土地為兩造共
    有，應有部分如附表一所示，業經原告提出最新之土地登記
    謄本為證，並為到場之被告所不爭執，可信為真，又系爭土
    地關於如附圖一所示編號23部分（面積320.59平方公尺）、
    編號24部分（面積9.48平方公尺）部分，雖遭鄰地之瑞峰國
    小所占用（參照卷附臺中縣清水地政事務所之鑑定圖），然
    該部分雖有遭占用之情形，僅目前無法使用該部分之土地，
    惟尚難認為係物之使用目的不能分割之情形，是被告癸○○
    、壬○○據此主張應先執行拆屋還地完成，始得分割云云，
    應非可採。
二、又按農業發展條例89年1月4日修正施行前之共有耕地，得分
    割為單獨所有，不受每宗耕地分割後每人所有面積為達0.25
    公頃者之限制，且上開情形鎖定共有耕地，辦理分割為單獨
    所有者，應先取得共同人之協議或法院確定判決，其分割後
    之宗數，不得超過共有人人數，同條例第16條第1項第4款、
    第2項分別定有明文，查系爭土地為「一般農業區、農牧用
    地」，屬農業發展條例第3條第1項第11款所稱之耕地，是其
    分割時，自應受上開法律規定之限制，查系爭土地(即重測
    前井子頭段蔗廓小段140地號)，現共有人為16人，如依同條
    例第16條第1項本文規定，需面積超過40,000平方公尺，始
    能分割為16筆，而系爭土地面積僅29205.09平方公尺，故無
    法分割為16筆，次查，系爭土地於農業發展條例施行前，僅
    辛○○及被告戌○○○、未○○、子○○、酉○○、地○、
    壬○○、癸○○、宇○○、丙○○及訴外人林耀義等11人共
    有，依同條例第16條第2項之規定，僅得分割為11筆，且參
    照內政部89年9月16日臺（89）內地字第8913114號函，新增
    共有部分亦不得分割為單獨所有，以上見解，亦與臺中縣清
    水地政事務所97年4月16日清地登字第0970005896號函之意
    旨相同。是被告林玉如將渠所有部分土地移轉予被告甲○○
    ，而訴外人林耀義所有全部土地則輾轉由被告辰○○、巳○○、午○○、丑○○，取得致共有人增加。依上開內政部函
    釋，被告壬○○及被告甲○○，渠二人之應有部分自不得分
    割為各自單獨所有之土地，而被告辰○○等四人之情形亦同
    。
三、次按分割共有物之訴，法院就其分割方法，固有依民法第82
    4條第3項所定之分配方法，命為適當分配之自由裁量權，而
    不受任何共有人主張之拘束，然其分割方法仍以適當為限，
    故法院應依共有物之性質、價值，斟酌各共有人之利害關係
    ，其使用之狀況及當事人之意願，分割後之經濟效用，符合
    公平經濟原則，並兼顧全體共有人之利益，而為公平之分割
    。復按，法院裁判分割共有物，除應斟酌各共有人之利害關
    係，及共有物之性質外，尚應斟酌共有物之價格，倘共有人
    中有不能按其應有部分受分配，或所受分配之不動產，其價
    格不相當時，法院非不得命以金錢補償之（此可參照最高法
    院57年臺上字第2117號判例意旨可知）。
  (一)查系爭土地現有狀況分別為：附圖一編號1（面積451.31平
    方公尺）為被告戌○○○之工廠所坐落；編號2（面積33.33
    平方公尺）、3（面積54. 38平方公尺）、4（面積103.66平
    方公尺）之建物，為被告壬○○所有，編號5（面積305.06
    平方公尺）之建物，為被甲○○告所有；編號6（面積85.35
    平方公尺）、7（面積81. 84平方公尺）、8（面積81.27平
    方公尺）、9（面積101.61 平方公尺）之建物，則為被告地
    ○所有；編號10（面積281. 16平方公尺）、11（面積63.56
    平方公尺）、12（面積6.92 平方公尺）之建物，則為被告
    癸○○所有；編號13（面積29 .43平方公尺）、14（面積
    100.72平方公尺）、16（面積73. 46平方公尺）為被告酉○○所有；編號15（面積100.03平方公尺）、17（面積93.77
    平方公尺）為被告子○○所有，編號18（面積94.23平方公
    尺）、19（面積108.34平方公尺）則為被告未○○所有，編
    號20（面積103.36平方公尺）、21 （面積232.62平方公尺
    ）、22（面積662.20平方公尺）之建物，則為辛○○所有，
    現為繼承財產。次查，依照原告提出該分割方案，有關附
    圖二編號E與F部分間，係以附圖一編號9、10建物共用牆壁
    之延伸線作為分割界線；而附圖二編號F、G部分與H 部分間
    ，因現有矮牆且彼此間有高度之落差，均以其矮牆作為分割
    界線；編號H與I部分間，以附圖一編號14、15建物及16、17
    建物共用牆壁，作為分割後土地之界線；附圖二編號I與J部
    分間，以附圖一編號19、29建物北側牆壁，及編號18、19
    間之矮牆現況及I7、18建物共用牆壁(並往東延伸)作為分割
    後土地之界線，以維持現有使用情況。復查，原告所提出之
    分割方案，附圖二所示編號：A部分（面積5194.52平方公尺
    ）分歸原告及被告戌○○○共同取得，並按原持分比例維持
    共有、編號E部分（面積3504.62平方公尺）分歸被告癸○○
    所有、編號F部分（面積1478.09平方公尺）分歸被告地○所
    有、編號G部分（面積1554.98平方公尺）分歸被告甲○○、
    壬○○共同取得，並各按應有部分2分之1維持共有、編號H
    部分（面積1101.72平方公尺）分歸被告酉○○所有、編號I
    部分（面積958.96平方公尺）分歸被告子○○所有、編號J
    部分（面積952.10平方公尺）分歸被告未○○所有，除其分
    配位置符合渠等現有使用狀況，分割後，亦無造成需拆除房
    屋之情形，對於現有建物之保存，堪稱損害最少。另附圖二
    所示編號B部分（面積6687.24平方公尺）分歸被告辰○○、
    巳○○、午○○、丑○○共同取得，並由辰○○以應有部分
    2 分之1、巳○○以應有部分4分之1、午○○以應有部分
    6948 分之1730、丑○○以應有部分6948分之7維持共有、編
    號C部分（面積3365.86平方公尺）分歸被告丙○○所有、編
    號D部分（面積3333.11平方公尺）分歸被告宇○○所有，其
    坐落位置亦符合上開當事人之意願。至於被告丑○○事後因
    自被告午○○處受贈應有部分29638分之7，而成為共有人之
    一，雖一再表示願與被告宇○○維持共有，並經被告宇○○
    表示同意，本院審酌丑○○取得共有權乃自被告午○○應有
    部分受讓而來，且因被告宇○○之土地目前設定有抵押權於
    參加人，擔保債權總額最高為6,600萬元，並經本院90年度
    執全六字第2114號函辦理假扣押登記（參照原告提出之土地
    登記謄本可知），若使其與承擔訴訟人丑○○維持共有，除
    需再削減如附二編號B部分所示之面積外，並增加如圖二編
    號D部分之面積外，對於抵押權人將來行使抵押權時，又因
    上開情形，徒增困擾，其所提之方案，尚難認為妥適。故仍
    以原告所提出之方案較為妥適，此亦為參加人所認同。
  (二)繼查，原告主張：為使各共有人皆有道路可供通行，故分割
    出如附圖二編號K部分土地作為道路用地(按原持分比例維持
    共有，詳如附件一），而分割後之土地，除附圖二編號A、
    E、J部分及B部分之土地，分別直接面臨太平路及中蔗路（
    10米寬）外（可參照本院97年8月20日所製作之現場勘驗圖
    可知），而附圖二編號G、F部份則完全處於內部，另附圖二
    編號C部分土地，北側係近鄰同段720地號土地，附圖D部分
    雖與北側現有道路用地接連，然北方有附圖一所示A部分之
    廟宇，通行上並非完全通暢無阻，而如附圖二編號A部分之
    土地部分，應受到分割後之地形屬於南北偏狹之不規則地形
    ，南側雖接連太平路，然北側部分實有接連道路使用之必要
    ，故原告所提出之之方案，於農業發展條例限制之筆數範圍
    內，再列出如附圖二編號K部分之土地（面積1073.89平方公
    尺）分歸原告及被告戌○○○、辰○○、丙○○、巳○○、
    丑○○、午○○、宇○○、地○、甲○○、壬○○共同取得
    ，並按如附件一所示應有部分比例維持共有，得使附圖二編
    號A、C、D、F、G部分之土地共同通行，可解決上開土地分
    割後通行之問題，應屬允當。再者，附圖二編號H、I、J三
    筆土地，僅編號J部分之土地面臨太平路，而編號H及I部分
    ，則均透過西側之私設道路通行至太平路，然分割後，私設
    道路南側，即歸被告未○○單獨所有，而無法再任由酉○○
    及子○○通行，復因西側私設道路之西側外圍，目前為西側
    連棟住戶通行之道路，目前為太平路一巷2弄，雖與現有地
    形出現高低落差，惟分割後，土地所有人非不得於自己土地
    上整地，藉以通形該處，是分得編號H及I部分之共有人，將
    來通行之問題，即可因此解決。又因附圖二編號H、I、J三
    筆土地，無須再透過往北通行，即可通行至外圍，是渠等應
    無再分擔如附圖二編號K部分所示之共同使用道路之必要。
    是原告所提出附圖二編號K部分及附件一所示之分擔比例部
    分，均可認為允當。
  (三)再者，系爭土地若依照上開所示之方法為分割，即造成其應
    有部分之比例，與實際分得之面積出現落差，然考量系爭土
    地目前所在之區域情形（位於臺中地區大肚山臺地上，因大
    肚臺地隆起高度頗大，一般地段相對高度不大，東側斜面坡
    度平緩，但西側及南側兩斜面坡度陡急，切割劇烈，因此坑
    谷眾多、尤其西南側的斜面，因谷頭侵蝕非常往勝，出處出
    現陡起曲折（矩齒狀）之涯線，地形景觀最為複雜，區域內
    不動產以透天厝為主，集合住宅所占比例較低）進年隨著中
    部科學園區廠商陸續完工進駐、中二高交通建設之優勢大動
    周圍地區之不動產市場熱絡發展）、近鄰地區土地及建物利
    用情形（系爭土地位於大肚山上，土地使用約40 %作為建地
    使用、20%作為工廠使用、30%作為農業使用、10%閒置尚未
    使用，土地使用密度為中度、商業發展主要為東海商圈形成
    商業聚集，另以主要道路遊園南路、遊園路向南沿線發展，
    主要商圈型態為小型零售業，住宅發展主要以主要道路遊園
    難路、遊園路沿線周邊發展，屬帶狀發展）、公共設施狀況
    （區域內產業水源充足、道路、溝渠、灌溉設施建設良好。
    區域公共設施規劃、開發整體而言尚可，區域內電力系統建
    設完善、另公共設施如：農會、郵局、派出所、消防隊、活
    動中心、市場、監理所等，設施提供度尚佳）、交通運輸狀
    況（系爭道路主要以遊園路南北貫穿本區○○○○號道路東
    西連接龍井鄉與臺中市，目前區域內主要對外道路為：中縣
    61-1號遊園路與特三號道路為區域內主要聯絡道路，東北距
    國道一號臺中交流道約6公里，東南距國道一號南屯交流道
    約5.5公里，北距國道三號龍井交流道約3公里，西距臺鐵龍
    井火車站約5公里，北距清泉岡機場約10公里、西距臺中港
    約10公里）、未來發展趨勢含重大公共設施（尚有開發餘地
    ，且位居臺中縣與臺中市中間位置之優勢，有機會成會大臺
    中都會之重要成員，交通上除位於前述道路之間，其周邊為
    臺中都會公園、中部科學園區、臺中工業區第三期工程等，
    均有利未來發展，再則軟體工業研究區，就設在東海花園公
    墓附近，佔地24.9公頃，為來專供軟體開發研究之用，預料
    將以航太工業為主要發展項目，並配合臺中工業區第三期之
    設置，必然會帶來就業人口商機）等。另分割後各筆土地含
    附圖二編號K部分，乃提供編號A、B、C、D、F、G通行，面
    積為1073.89平方公尺，由上開土地之所有權人共同取得，
    因各筆土地價格影響因素、一般因素、區域因素相當，應按
    原有持分比例維持共有，然因個別因素仍有差異，茲考量分
    割後各筆土地臨路情形、寬深度、面積、土地形狀、地勢（
    高低落差）、占用、道路使用等因素有所不同，諸如編號A
    、F、G、H、I為單臨6米道路，條件較差，而編號B、C、D
    、E兩面臨路條件較佳，而編號A、D、E面寬較小，深度較大
    ，條件較差，但因面積越大，土地利用潛力越高，依各宗最
    適利用面積予以調整上修，土地形狀，依各筆形狀不同，亦
    分別予以調整，另編號E部分之土地遭瑞峰國小占用（已見
    前述），考量其於訴訟回復所有權之前無法使用等不利因素
    ，故原告所提分割方案，即給予通行編號K部分之土地，然
    不再令其分擔該部分之面積，並參照臺中市不動產估價師公
    會不動產估價報告書，認應共有人間應補償之金額詳如附件
    二所示尚屬妥適。茲因兩造分得之價值有上開之情形，被告
    辰○○、巳○○、午○○、丑○○、丙○○、宇○○等人分
    得土地後之價值，高於其應有部分比例之價值，故應分別依
    其情形示補償原告寅○○、申○○、被告戌○○○、癸○○
    、地○、甲○○、壬○○、酉○○、子○○、未○○所示之
    金額，其等自難僅因有分擔附圖二編號K部分之共同道路使
    用面積，即免除其補償之義務，且兩造間分得之利益情形既
    有不同，自難期每一共有人分擔之金額均屬一致，是被告辰
    ○○所辯，均難採信。至於被告巳○○、午○○以上開分割
    方案，未考慮原有分管協議，故不同意需另外補償其他共有
    人價額云云，對系爭土地之共有人有何分管協議，復未能具
    體舉證以實其說，其所辯亦難採信。
四、末按分割共有物之訴，本質上屬無訟爭性之非訟事件，兩造
    本可互換地位。本件原告起訴雖於法有據，但被告之應訴實
    因訴訟性質所不得不然，本院認為訴訟費用由敗訴當事人負
    擔，顯失公平，而應由兩造依其應有部分之比例分擔，較為
    公允，爰諭知如主文第3項所示。
伍、訴訟費用負擔之依據：民事訴訟法第80條之1。
中    華    民    國    98    年    12    月    31    日
                  民事第三庭    法  官  許石慶
正本係照原本作成。
如對本判決上訴，須於判決送達後20日內向本院提出上訴狀。
中    華    民    國    98    年    12    月    31    日
                                書記官
附表一：
┌────────────────────────────┐
│地號：臺中縣大度鄉○○段719地號之土地                   │
├────────────────────────────┤
│地目：旱使用地類別：農牧用地面積：29,205.09平方公尺     │
├────┬───────────┬───────────┤
│編  號  │   共  有  人         │       應有部分       │
├────┼───────────┼───────────┤
│   1    │   寅○○、申○○     │    各59276分之2153   │
│        │ (辛○○之承受訴訟人) │                      │
├────┼───────────┼───────────┤
│   2    │      戌○○○        │      29638分之3435   │
├────┼───────────┼───────────┤
│   3    │       辰○○         │      29638分之3474   │
├────┼───────────┼───────────┤
│   4    │       巳○○         │      29638分之1737   │
├────┼───────────┼───────────┤
│   5    │       午○○         │      29638分之1737   │
│        │                      │ (其中 29638分之7 於  │
│        │                      │  98.10.6讓與丑○○)  │
├────┼───────────┼───────────┤
│   6    │       丙○○         │      29638分之3512   │
├────┼───────────┼───────────┤
│   7    │       宇○○         │      29638分之3384   │
├────┼───────────┼───────────┤
│   8    │       癸○○         │      29638分之3385   │
├────┼───────────┼───────────┤
│   9    │       地  ○         │      29638分之1693   │
├────┼───────────┼───────────┤
│   10   │       甲○○         │      59276分之1693   │
├────┼───────────┼───────────┤
│   11   │       壬○○         │      59276分之1693   │
├────┼───────────┼───────────┤
│   12   │       酉○○         │      29638分之1145   │
├────┼───────────┼───────────┤
│   13   │       子○○         │      29638分之1145   │
├────┼───────────┼───────────┤
│   14   │       未○○         │      29638分之1145   │
└────┴───────────┴───────────┘

司法院資訊處製作；財團法人民間司法改革基金會備份。
